臺灣高等法院臺中分院刑事判決　　　　96年度上易字第1440號
上　訴　人　臺灣彰化地方法院檢察署檢察官
上　訴　人
即　被　告　丁○○
　　　　　　　　　　　號
上列上訴人因詐欺等案件，不服臺灣彰化地方法院96年度易字第
535號中華民國96年5月31日第一審判決（起訴案號：臺灣彰化地
方法院檢察署96年度偵字第273、2127、2128、2507、2509號，
併辦案號：96年度偵字第5569號），提起上訴，本院判決如下：
    主  文
原判決關於詐欺取財部分撤銷。
丁○○幫助意圖為自己不法之所有，以詐術使人將本人之物交付
，累犯，處有期徒刑陸月，減為有期徒刑參月，如易科罰金，以
新台幣壹仟元折算壹日。
    事  實
一、丁○○前因煙毒案件，經台灣彰化地方法院於民國83年1月
    26 日以82年度訴字第1644號判處有期徒刑3年2月確定；又
    因煙毒案件，經本院於83年11月24日以83年度上訴字第3991
    號判處有期徒刑3年1月確定，上開2罪接續執行，於85年9月
    5日縮短刑期假釋出監付保護管束，惟於假釋期間，因搶奪
    案件，經台灣彰化地方法院於87年12月21日以87年度訴字第
    839號判處有期徒刑1年，案經上訴，先後由本院及最高法院
    駁回上訴，並於90年5月17日判決確定；另因違反槍砲彈藥
    刀械管制條例案件，經台灣彰化地方法院於89年6月3日以89
    年度彰簡字第276號判處有期徒刑4月確定，上開2罪嗣經定
    應執行刑為有期徒刑1年3月，並與前開假釋經撤銷之殘刑3
    年11月11日，接續執行，甫於95年3月30日縮短刑期執行完
    畢。
二、丁○○仍不知悔改，雖可預見金融帳戶係個人理財之重要工
    具，關係個人財產、信用之表徵，一般人收取他人名義之金
    融帳戶，常與詐欺取財之犯罪密切相關，且收取他人存摺之
    目的，在於收取贓款及掩飾犯行不易遭人追查，又對於提供
    帳戶之行為本身，雖無引發他人萌生犯罪之確信，但仍不顧
    他人所可能遭受之危險，竟基於縱若有人持以犯詐欺取財罪
    亦不違反其本意之幫助犯意，於95年7月27日，至台北富邦
    商業銀行股份有限公司彰化分行開立帳戶（帳號：00000000
    00 00號），隨即在上開銀行附近將上開帳戶之存摺、印章
    、提款卡及密碼，透過郭宗林（由檢察官另行偵辦）交予姓
    名年籍不詳、綽號「阿紋」之成年男子，並向郭宗林換得海
    洛因1包，而容任他人使用其帳戶遂行財產犯罪之目的。該
    綽號「阿紋」之成年男子所屬之詐騙集團成員取得上開帳戶
    後，即意圖為自己不法之所有，先於95年8月10日在網路上
    向邱勇志佯稱要與其援交，要伊攜帶金融卡至自動櫃員機依
    指示操作，以驗證伊身分云云，致甲○○陷於錯誤，於95
    年8月10日起，在台北縣萬里鄉等地，以提款機分1次匯款、
    7次無摺存款之方式，共將新台幣（下同）175,983元匯或存
    至指定帳戶，並於翌（11）日凌晨0時42分、0時45分，將上
    開詐得款項，分2次無摺存款各30,000元至丁○○上開帳戶
    ，並旋遭上開詐騙集團成員提領一空；又於95年8月11日在
    網路上向乙○○佯稱可以援交云云，致乙○○陷於錯誤，依
    指示匯款34,000元至丁○○上開帳戶內，並旋遭上開詐騙集
    團成員提領一空。嗣因甲○○、乙○○察覺受騙並報警處理
    ，而悉上情。
三、案經彰化縣警察局鹿港分局、彰化分局及臺中縣警察局霧峰
    分局報告臺灣彰化地方法院檢察署檢察官偵查起訴。
    理  由
一、檢察官及被告均僅對原判決有關詐欺取財部分上訴（被告就
    竊盜部份業經撤回上訴），本院爰就原審判決經上訴之有關
    詐欺取財部分調查、審理之，先此敘明。
二、訊據被告丁○○對於上開事實坦承不諱，並經證人即被害人
    、甲○○、乙○○於警詢中指述明確，且據證人郭宗林於偵
    查中結證綦詳，此外，復有台北富邦銀行存摺類存款主檔內
    容查詢單、台北富邦銀行對帳單及台北富邦銀行交易明細表
    各1紙附卷可考，足徵被告之任意性自白與事實相符。又按
    刑法上之故意，分直接故意（確定故意）與間接故意（不確
    定故意），「行為人對於構成犯罪之事實，明知並有意使其
    發生者」為直接故意，「行為人對於構成犯罪之事實，預見
    其發生而其發生並不違背其本意者」為間接故意；查銀行帳
    戶可供款項之存匯、提領，係一般人均可輕易申請開設，並
    無任何資格條件之限制，且金融存款帳戶，事關存戶個人財
    產權益之保障，其與存戶印鑑章、提款卡結合，專屬性、私
    密性更形提高；除非本人或與本人具密切關係之人，難認有
    何理由可自由流通使用該存摺、印章；一般人亦均有應妥為
    保管存摺及提款卡，以防止存摺及提款卡被他人冒用之認識
    ，縱有特殊情況偶有將存摺、提款卡交付他人之需，亦必深
    入瞭解其用途後始行提供使用，實乃吾人日常生活經驗與事
    理；且存摺、提款卡等有關個人財產、身分之物品，如淪落
    不明人士手中，極易被利用為與財產犯罪有關之犯罪工具；
    而與他人於身分上不具密切關係之人，竟要求他人提供帳戶
    以為使用，此等行為，客觀上已屬可疑，且顯係供為某非正
    當資金進出使用，而隱瞞其流程及行為人身分曝光之不法意
    圖亦可預見；若此之社會現實，恆係一般人本於日常生活經
    驗即可體察，本件被告對此自亦難諉為不知。則被告透過郭
    宗林將其上開帳戶交予前開綽號「阿紋」之成年男子後，嗣
    經他人用於詐欺取財之不法用途，此種犯罪手法仍未逸脫於
    被告幫助他人犯罪意思之外，即屬被告所預見。而被告提供
    上開帳戶在先，縱已得悉可能作為上開犯罪用途，卻又容任
    該項犯罪行為之繼續實現，毫無積極取回前揭物品或其他主
    觀上認為不致發生該項犯罪結果之確信，足認前揭犯罪行為
    自仍不違其本意，被告應具有幫助他人詐欺取財犯罪之間接
    故意。
三、綜上所陳，本案事證明確，被告前揭犯行均堪認定，應予依
    法論科。
四、按刑法上之幫助犯，係對於犯罪與正犯有共同之認識，而以
    幫助之意思，對於正犯資以助力，而未參與實施犯罪之行為
    者而言（最高法院75年度臺上字第1509號、88年度臺上字第
    1270號判決意旨可資參照）。是以，如未參與實施犯罪構成
    要件之行為，且係出於幫助之意思提供助力，即屬幫助犯，
    而非共同正犯。查前開綽號「阿紋」之成年男子取得被告之
    上開銀行帳戶後，供詐欺集團成員詐騙被害人邱勇志、乙○○，致邱勇志匯款並遭轉至被告上開帳戶、及乙○○匯款至
    被告上開帳戶內，各受有財產上損害，業如前述。是核前開
    真實姓名年籍不詳、綽號「阿紋」之成年男子及其所屬詐騙
    集團成員所為，係犯刑法第339條第1項之詐欺取財罪。又被
    告提供上開帳戶之存摺、印章、提款卡、密碼等物供「阿紋
    」所屬之詐欺集團成員為上開詐欺取財之帳戶使用，顯係基
    於幫助他人詐欺取財之犯意，且其提供帳戶予他人之行為係
    屬刑法詐欺取財罪構成要件以外之行為，其既以幫助他人犯
    罪之意思而參與犯罪構成要件以外之行為，且在無證據證明
    被告係以正犯而非以幫助犯之犯意參與犯罪之情形下，依上
    開說明，應認被告所為係幫助犯而非正犯行為。核被告上開
    所為，係犯刑法第30條第1項前段、第339條第1項之幫助詐
    欺取財罪。被告以1個提供帳戶之幫助行為，幫助上開詐欺
    集團成員分別詐取被害人甲○○、乙○○之財物，分別觸犯
    2個幫助詐欺取財之罪名，為想像競合犯，應從一重處斷。
    被告上開幫助詐騙被害人甲○○部份之犯行，起訴書雖未載
    明，但此部份與起訴書所載詐欺取財犯行，具有想像競合之
    裁判上一罪關係，依審判不可分原則，為起訴效力所及，本
    院自應併予審理。被告幫助他人遂行詐欺取財犯行，為從犯
    ，爰依刑法第30條第2項之規定，按正犯之刑減輕其刑。又
    被告前因煙毒案件，經台灣彰化地方法院於民國83年1月26
    日以82年度訴字第1644號判處有期徒刑3年2月確定；又因煙
    毒案件，經本院於83年11月24日以83年度上訴字第3991 號
    判處有期徒刑3年1月確定，上開2罪接續執行，於85年9月5
    日縮短刑期假釋出監付保護管束，惟於假釋期間，因搶奪案
    件，經台灣彰化地方法院於87年12月21日以87年度訴字第
    839號判處有期徒刑1年，案經上訴，先後由本院及最高法院
    駁回上訴，並於90年5月17日判決確定；另因違反槍砲彈藥
    刀械管制條例案件，經台灣彰化地方法院於89年6月3日以89
    年度彰簡字第276號判處有期徒刑4月確定，上開2罪嗣經定
    應執行刑為有期徒刑1年3月，並與前開假釋經撤銷之殘刑3
    年11月11日，接續執行，甫於95年3月30日縮短刑期執行完
    畢等情，有臺灣高等法院被告前案紀錄表在卷可稽，其受有
    期徒刑執行完畢後，5年以內故意再犯本案有期徒刑以上之
    罪，為累犯，應依刑法第47條第1項之規定加重其刑。又中
    華民國96年罪犯減刑條例已於96年7月16日生效施行，被告
    上開犯罪之時間，在中華民國96年4月24日以前，所犯合於
    減刑規定，應依該條例予以減刑。原審對於被告論罪科刑，
    固非無見，但原審未及審理被告上開幫助詐騙甲○○部份之
    犯行，又未及依中華民國96年罪犯減刑條例予以減刑，均有
    未洽。上訴人即被告以原審量刑過重為由上訴，其上訴雖無
    理由，但檢察官以原審不及審理被告上開幫助詐騙甲○○部
    份之犯行為由上訴，為有理由，且原審判決既有上開違誤，
    本院自應將原判決撤銷改判。爰審酌被告素行不佳，竟貪慾
    圖利，所為助長詐欺集團之猖獗，致損害社會金融體系及妨
    礙民眾對他人之信賴，其犯罪所生之危害非輕，兼衡被害人
    匯入其上開帳戶之款項金額，及其犯罪動機、目的、手段、
    智識程度、生活狀況與犯後態度等一切情狀，量處如主文第
    二項所示之刑，及依中華民國96年罪犯減刑條例予以減刑，
    並諭知易科罰金之折算標準，以資懲儆。
據上論結，應依刑事訴訟法第369條第1項前段、第364條、第299
條第1項前段，刑法第30條第1項前段、第2項、第339條第1項、
第55條、第47條第1項、第41條第1項前段，刑法施行法第1條之1
中華民國96年罪犯減刑條例第2條第1項第3款、第7條、第9條，
判決如主文。
本案經檢察官丙○○到庭執行職務。
中　　華　　民　　國　　96　　年　　10　　月　　2　　日
            刑事第九庭  審判長法　官　陳  筱  珮
                              法　官　趙  春  碧
                              法　官　余  仕  明
上列正本證明與原本無異。
不得上訴。
                              書記官  林  玉  惠
中　　華　　民　　國　　96　　年　　10 　 月　　3　   日
